臺灣桃園地方法院民事判決　　　　　　 95年度勞簡上字第6號
上　訴　人　丁○○（原名張紋修）
訴訟代理人　曾智群律師
被上訴人　　南亞電路板股份有限公司
法定代理人　甲○○
訴訟代理人　賴光
　　　　　　己○○
上列當事人間給付資遣費事件，上訴人對於民國95年1 月9 日本
院桃園簡易庭94年度桃勞簡字第25號第一審判決提起上訴，於民
國96年4 月19日言詞辯論終結，本院判決如下：
    主      文
上訴駁回。
第二審訴訟費用由上訴人負擔。
    事實及理由
壹、程序部分：
    本件被上訴人之法定代理人於訴訟進行中，業由王永慶變更
    為甲○○，有被上訴人提出之董事會會議記錄、董事長願任
    同意書各1 件（見本院卷第91、92頁）在卷可稽，並經其於
    95年9 月7 日具狀聲明承受本件訴訟，核與前開規定相符，
    應予准許。
貳、上訴人之陳述，除與原審判決記載相同者，茲予引用外，補
    稱：
一、被上訴人公司員工於上訴人提起本件訴訟前尚未設立工會，
    而其錦興廠第1 屆第2 次勞資會議（下稱系爭勞資會議）出
    席之勞方代表，非經勞工選任，即未經勞方合法授權。被上
    訴人於民國94年1 月5 日修訂施行之成型區效率獎金評核辦
    法（下稱系爭辦法），其上並無上訴人簽名，亦未經合法選
    舉組成之勞方代表同意，且未公告使員工知悉。又系爭辦法
    規定延長工時部分，違反勞動基準法（下稱勞基法）第32條
    規定，上訴人自得依同法第14條第1 項第6 款規定，終止兩
    造間之勞動契約。
二、雇主單方不利益變更工作規則，原則上不能拘束反對之勞工
    ，僅於其變更具有合理性時，例外得拘束表示反對之勞工，
    特別是對工資、退休等重要的權利、勞動條件為不利益變更
    時，更須具備高度之必要性，於具體事件中，應考慮企業經
    營狀況之低迷、經營環境是否惡化至改革退休制度有其必要
    性、變更後對勞工經濟上不利益之程度、相關其他待遇之改
    善以及是否與勞工團體進行協議等一切情狀。系爭辦法歷經
    多次修改，且涉及扣減薪資、獎金，致上訴人之權益受損或
    有受損之虞，惟被上訴人均未具體提出變更工作規則之合理
    性及高度必要性為何。
三、依行政院勞工委員會台勞動二字第25564 號函釋，月平均
    工資應以退休前6 個月工資總額直接除以6 計算之，依此上
    訴人離職前6 個月之工資總額為新台幣（下同）301,632 元
    ，每月平均工資應為50,272元等語，並聲明：原判決廢棄；
    被上訴人應給付上訴人351,904 元，及自94年2 月17日起至
    清償日止，按週年利率5 ％計算之利息。
參、被上訴人之陳述，除與原審判決記載相同者，茲予引用外，
    補稱：
一、兩造間之勞動契約係經兩造合意終止，且未協議給付資遣費
    ，則上訴人自不得向被上訴人請求給付資遣費。又系爭辦法
    係規定勞工之正常工作時間為8 小時，另4 小時為加班時間
    ，此並未違反勞基法第30條第1 項及第32條第2 項規定，且
    如員工不願加班，依系爭辦法規定，只要得領（代）班之同
    意，或有正當理由或證明，即無需配合加班，況關於延長工
    作時間之部分，更經被上訴人公司錦興廠區職工福利委員會
    （下稱福委會）、勞資會議決議同意，且已向桃園縣政府申
    請備查。另證人乙○○、丙○○、戊○○均非福委會、勞資
    會議之代表，且未曾參與運作，渠等疏未注意上開會議之召
    開、會議紀錄之公告，則渠等之證詞，自非可採。
二、被上訴人公司之工會係於94年11月9 日成立，於工會成立前
    僅於90年10月12日成立福委會，福委會具有勞資會議之功能
    ，且其勞方委員係經全體員工選舉產生，自合於勞資會議實
    施辦法第5 條規定之勞資會議勞方代表之產生方式。
三、被上訴人之工作規則規定延長工時既屬合法，且依法給予加
    班之員工加班費或換休，上訴人依工作規則之規定並無權利
    受損或受損之虞，其自不得依勞基法第14條第1 項第6 款規
    定終止系爭勞動契約。況上訴人已依此勞動條件提供勞務數
    年，即早已默示承諾此勞動條件，其以之為由終止系爭勞動
    契約，顯逾勞基法第14條第2 項規定之30日除斥期間等語作
    為抗辯，並聲明：駁回上訴。
肆、本件經本院依民事訴訟法第270 條之1 第1 項第3 款規定，
    整理並協議簡化爭點及不爭執點如下（見本院95年6 月19日
    言詞辯論筆錄，本院卷第61頁）：
一、兩造不爭執之事實：
  (一)上訴人自87年3 月17日起任職被上訴人公司，至94年2 月1
    日提出離職申請，同年2月16日離職。
  (二)兩造於本件訴訟前之94年3 月17日曾於桃園縣政府進行勞資
    爭議調解，但未達成結論。
  (三)被上訴人公司勞工工會係於94年11月9日成立。
  (四)系爭辦法屬於被上訴人公司之工作規則。
  (五)上訴人離職前6個月平均工資為50,272元。
二、兩造爭執要旨：
  (一)系爭辦法之修正是否應經上訴人同意，始得拘束上訴人？
  (二)系爭辦法是否經勞資會議同意，始得拘束上訴人？
  (三)被上訴人依系爭辦法第6 次修正延長工時、特休假請假規定
    部分是否合法？是否違反勞基準第30條或32條之規定？上訴
    人得否依據勞基法第14條第1 項第6 款規定終止勞動契約？
伍、茲就上述爭點，析述本院得心證之理由如下：
一、系爭辦法中有關特休、換休等相關規定得以拘束上訴人：
  (一)按工作規則之修改，如認僅屬雇主之權限，勞工全無拒絕之
    權利，未免忽視勞工權益；反之，若認工作規則不利益之變
    更，非經勞工同意對勞工全不生效力，將造成勞動條件不統
    一及雇主經營管理上之困難。自應認雇主仍得在具有維持繼
    續經營與競爭力之合理性及正當性，並確保員工權益之情形
    下，單方就工作規則為不利於勞工之變更；除此之外，即應
    獲得已有既得利益勞工之同意，以兼顧勞工之權益保障及雇
    主之經營管理。最高法院91年度台上字第1040號判決意旨參
    照。經查，上訴人係於87年3 月17日至被上訴人公司任職，
    並於91年3 月1 日調職至成型區，此為兩造所不爭執。而被
    上訴人主張系爭辦法中於考勤項中有關特、休部分規定「1.
    1 請假人員必須休假日1 天前（或例假日前）提出，由領班
    、主辦簽准，否則以事、病假辦理。1.2 若當天排休人數已
    滿則需自行找人配合調假，若未找人調假而自行休假者，當
    日一律以事假處理並做約談紀錄。1.3 領班依現場料源不足
    及課內他區不需安排換休時，該上班而未到現場者視同放棄
    權利，一律以事、病假處理。1.4 未於規定時效內填寫假單
    者，則減發獎金200 元/ 次。」等規定，早於89年11月10第
    5 次修正前，已有相類意旨之內容，上訴人並未表示反對之
    意，此有修正前之系爭辦法、即時教育記錄學員簽名記錄在
    卷可參（見原審卷第106 、107 頁），足見系爭辦法中有關
    特休假、換休等相關規定，業經上訴人同意。
  (二)加以上開規定乃係針對被上訴人公司成型區之工作特性而為
    其生產運作及人員管理所設，無非要求員工應事先提出休假
    之申請，並須經主管同意，以便調派工作；又限制各單位同
    時休假之人數，以維持生產線運作，亦為一般工廠維持生產
    所必要，且上開規定為絕大部分公司休假規則之常態，更未
    剝奪上訴人之休假權利，亦未違反強制或禁止規定，應具有
    合理性、必要性與正當性，自得拘束上訴人無訛。
  (三)又上訴人主張因系爭辦法之考勤項中有關特、休部分之新規
    定，致使伊請假每每因主管之刁難或竄改，導致請病假部分
    被以事假處理，請特休假部分亦因主管認定上有歧異，造成
    他人可以休假，自己卻無法享有安排假期之權利，此由伊於
    94年1 月28日已進行排休，卻遭主管以事假方式處理云云，
    惟此為被上訴人所否認。經查，上訴人主張之上開事實，雖
    據提出94年1 月至2 月之出勤記錄1 紙為證，惟被上訴人抗
    辯係因上訴人於前一日始提出特休之申請，經領班告知須與
    其他同事協調避免當日人手不足，惟為上訴人所拒絕，始以
    事假處理等語所否認。觀諸前揭出勤記錄所示（見原審卷第
    19頁），上訴人之休假、特休情形，核與其餘勞工並無明顯
    差異，上訴人復未能舉證說明伊確實因新規定之施行致使伊
    之請假每每因主管之刁難或竄改，導致請病假部分被以事假
    處理，請特休假部分亦因主管認定上有歧異，造成他人可以
    休假，自己卻無法享有安排假期之權利等情為真，則其主張
    因系爭辦法之修改侵害其休假權利云云，自非可採。
二、系爭辦法中有關延長工時之規定，業經勞資會議同意，自得
    拘束上訴人：
  (一)上訴人主張系爭辦法之績效及管理項中第6 款規定「兩交代
    工作時間為12小時，因故無法配合加班者需報備當班領（代
    ）班同意始可，無故未到且無正當理由或證明者，則減發效
    獎300 元/ 次，單月超過2 次者作約談記錄。」，此顯然違
    反勞基法第30條有關勞工每日正常工作時間不得超過8 小時
    及每2 週工作時數總限制之規定云云，惟亦為被上訴人所否
    認，並以前揭情詞置辯。惟按勞工每日工作時間不得超過8
    小時，每2 週工作總時數不得超過84小時，勞基法第30條第
    1 項固有明文，惟雇主有使勞工在正常工作時間以外工作之
    必要者，雇主經勞資會議同意後，得將工作時間延長之。前
    項雇主延長勞工之工作時間連同正常工作時間，1 日不得超
    過12小時，同法第32條第1 、2 項亦有明文。系爭辦法於94
    年1 月5 日修正之現行版本就有關工作時數之規定，乃係之
    前修訂版本所無，當屬新增規定無疑。準此，前揭規定之「
    兩交代工作時間為12小時」，應屬符合勞基法第32條第1、2
    項所指正常工作時間8 小時，加班4 小時，每日工作時間不
    得超過12小時之規定，並無違反勞工法令之問題。茲應審究
    者厥為：上開延長工時之規定是否經被上訴人公司與勞工間
    之勞資會議同意。
  (二)按勞資會議之勞方代表，事業單位有工會組織者，由工會會
    員或會員代表大會選舉之；尚未組織工會者，由全體勞工直
    接選舉之。事業單位各部門距離較遠或人數過多者，得按各
    部門勞工人數之多寡分配應選出勞方代表人數分區選舉之，
    勞資會議實施辦法第5條定有明文。經查，被上訴人公司工
    會係於94年11月9 日成立，在此之前均由廠區每1 課選出1
    位代表組成福委會，每位勞工均有投票權，可自由選舉等情
    ，業據證人即被上訴人員工乙○○、丙○○、戊○○（見本
    院卷第116 至119 頁）、吳瑞美、林振漢（見本院卷第152
    至155 頁）到庭證述明確。據此堪認於被上訴人公司工會成
    立前，福委會即兼具勞資會議之功能。又依據被上訴人提出
    下述會議記錄：92年10月31日南電公司錦興廠區第1 屆福
    委會第10次會議記錄記載：「擬請本會同意服務於本公司之
    男、女會員（公司從業人員）在本公司已符合（勞）動基準
    法第32條之規定下，因工作需要必須延長工作時間，予以配
    合期限自92年9 月1 日－93年8 月1日 止（一年期）」等語
    （見原審卷第109 頁）；93年6 月30日南亞、南電公司錦
    興廠區6 月份福委會臨時會議記錄載明：「擬請本會同意服
    務於本公司之男、女會員（公司從業人員），在本公司已符
    合勞動基準法第33條（應係32條之誤）之規定下，因工作需
    要必需延長工作時間，予以配合期限自93年9 月1 日－94年
    8 月31日止」等語（見本院卷第110 頁）。上情並據證人吳
    瑞美、林振漢到庭證述無訛，足證系爭辦法中就有關延長工
    作時數之規定，確係經過勞資會議同意屬實。準此，具有工
    作規則性質之系爭辦法，已經勞資會議同意而成為兩造勞動
    契約之一部，則上訴人主張系爭辦法有關延長工時部分未經
    勞方同意違反勞動契約云云，即非可採。
三、綜上所述，系爭辦法中有關考勤、休假方式及獎金等事項之
    規定，本質上雖應係屬工作規則之一部分，惟其既未違反強
    制或禁止規定，且就其所新增規定，亦無上訴人所主張之違
    反勞動契約或勞工法令，致有損勞工權益之虞之情事存在，
    上訴人遽而主張單方終止勞動契約，即非適法。從而，上訴
    人依據勞動契約之法律關係，請求被上訴人給付相當於7 個
    月工資之資遣費，即屬無據，應予駁回。而上訴人之訴既經
    駁回，其假執行之聲請即失所附麗，應併予駁回。原審為上
    訴人敗訴之判決，及駁回其假執行之聲請，並無不合。上訴
    意旨指摘原判決不當，求予廢棄改判，為無理由，應予駁回
    。
陸、本件判決基礎俱已臻明確，兩造其餘攻防方法及訴訟資料經
    本院審酌後，核與判決結果不生影響，無逐一論駁之必要，
    併此敘明。
柒、訴訟費用負擔之依據：民事訴訟法第78條。
中　　華　　民　　國　　96　　年　 　5 　　月　　3　　日
                    勞工法庭  審判長法　官　潘進柳
                                    法　官　林望民
                                    法　官　陳永來
上列正本證明與原本無異。
不得上訴。
中　　華　　民　　國　　96　　年　 　5 　　月　　3　　日
                                    書記官  劉彩華
